【裁判字號】    98,重訴,20
【裁判日期】    990630
【裁判案由】    交還土地
【裁判全文】
臺灣臺東地方法院民事判決              98年度重訴字第20號
原      告  行政院農業委員會林務局台東區管理處
法定代理人  張鐵柱
訴訟代理人  甲○○
            陳信伍律師
被      告  戊○○
            壬○○
            己○○
            丙○○
            庚○○
上列當事人間請求交還土地事件，本院於民國99年6月9日言詞辯
論終結，判決如下：
    主    文
被告戊○○應將坐落臺東縣東河鄉○○里段四九五地號土地，如
複丈成果圖所示（B）部分，面積三○四點七七平方公尺；（C＋
C1＋C2＋C3＋C4＋C5＋C6）部分，面積一○一五點二三平方公尺
土地上之地上物拆除，將土地交還原告。又被告戊○○應給付原
告新臺幣萬仟伍佰元，及自民國九十九年六月九日起至清償
日止，按年息百分之五計算之利息。
被告壬○○應將坐落臺東縣東河鄉○○里段五五二地號土地，如
複丈成果圖所示（D）部分，面積一八八○點一九平方公尺土地
上之地上物拆除，將土地交還原告。又被告壬○○應給付原告新
臺幣肆萬伍仟壹佰貳拾肆元，及自民國九十九年六月九日起至清
償日止，按年息百分之五計算之利息。
被告丙○○及被告庚○○應將坐落臺東縣東河鄉○○里段一三六
二地號土地，如複丈成果圖所示（E2＋E5＋E6＋E7）部分，面積
一○七九點四六平方公尺；同段一三六四地號土地，如複丈成果
圖所示（E＋E3）部分，面積一六一六點八六平方公尺；同段一
三六七地號土地，如複丈成果圖所示（E8＋E11＋E13＋E14＋E15
）部分，面積四四○點四三平方公尺；同段一三六八地號土地，
如複丈成果圖所示（E12）部分，面積八四點一○平方公尺土地
上之地上物拆除，將土地交還原告。又被告丙○○及被告庚○○
應給付原告新臺幣柒萬柒仟佰元，及自民國九十九年六月九日
起至清償日止，按年息百分之五計算之利息。
被告己○○應將坐落臺東縣東河鄉○○里段二八八地號土地，如
複丈成果圖所示（F）部分，面積六四七○點二九平方公尺；同
段二八九地號土地，如複丈成果圖所示（F1）部分，面積一九六
七點六一平方公尺土地上之地上物拆除，將土地交還原告。又被
告己○○應給付原告新臺幣貳拾萬貳仟伍佰零玖元，及自民國九
十九年六月九日起至清償日止，按年息百分之五計算之利息。
訴訟費用由被告戊○○負擔新臺幣捌仟佰柒拾伍元、被告壬○○負擔新臺幣壹萬壹仟貳佰捌拾壹元、被告丙○○及被告庚○○
連帶負擔新臺幣壹萬玖仟佰貳拾陸元、被告己○○負擔新臺幣
伍萬零陸佰貳拾玖元，餘由原告負擔。
本判決第一項至第四項得假執行。
    事 實 及 理 由
壹、程序方面：
一、按當事人死亡者，訴訟程序在有繼承人、遺產管理人或其他
    依法令應續行訴訟之人承受其訴訟以前當然停止，但於有訴
    訟代理人時不適用之。第168條至第172條及前條所定之承受
    訴訟人，於得為承受時，應即為承受之聲明。他造當事人，
    亦得聲明承受訴訟；民事訴訟法第168條、第175條分別定有
    明文。查被告辛○○於民國98年8 月27日過世，繼承人為丙○○、庚○○乙節，有辛○○戶籍謄本、繼承系統表附卷可
    稽（見本院卷第126-130 頁），堪認屬實。原告依上開規定
    聲明承受訴訟，即無不合，應予准許。
二、本件原告之法定代理人由丁○變更為張鐵柱，業經訴訟代理
    人審理程序時聲明承受訴訟，有行政院農業委員會林務局臺
    東林區管理處任免、遷調、核薪通知書及準備（三）狀在卷
    可參（見本院卷第153-156頁），核與民事訴訟法第175條第
    1項、第176條規定相符，應准其承受訴訟。
三、次按訴狀送達後，原告不得將原訴變更或追加他訴，但擴張
    或減縮應受判決事項之聲明者不在此限，民事訴訟法第 255
    條第1項第3款亦有明文。原告起訴時請求：(一)被告戊○○應
    將坐落臺東縣東河鄉○○里段495 地號土地，如附航照圖一
    所示，面積5718.65 平方公尺土地上之地上物拆除，將土地
    交還原告。又被告應給付原告新臺幣（下同）188,715 元，
    及自本起訴狀繕本送達翌日起至清償日止，按年息5 ﹪計算
    之利息。(二)被告壬○○應將坐落臺東縣東河鄉○○里段 522
    地號土地，如附航照圖二所示，面積1880.19 平方公尺土地
    上之地上物拆除，將土地交還原告。又被告應給付原告45,1
    24元，及自本起訴狀繕本送達翌日起至清償日止，按年息 5
    ﹪計算之利息。(三)被告辛○○應將坐落臺東縣東河鄉○○里
    段1362地號、1364地號及1367地號土地，如附航照圖四所示
    ，面積7006.3平方公尺土地上之地上物拆除，將土地交還原
    告。又被告應給付原告168,151 元，及自本起訴狀繕本送達
    翌日起至清償日止，按年息5 ﹪計算之利息。(四)被告己○○
    應將坐落臺東縣東河鄉○○里段288 地號土地，如附航照圖
    五所示，面積8437.9平方公尺土地上之地上物拆除，將土地
    交還原告。又被告應給付原告202,509 元，及自本起訴狀繕
    本送達翌日起至清償日止，按年息5 ﹪計算之利息。(五)上開
    被告拆除地上物，交還土地之履行期間為三個月。嗣於審理
    程序，變更為：(一)被告戊○○應將坐落臺東縣東河鄉○○里
    段495地號土地，如複丈成果圖所示（B）部分，面積304.77
    平方公尺；（C＋C1＋C2＋C3＋C4＋C5＋C6）部分，面積101
    5.23平方公尺土地上之地上物拆除，將土地交還原告。又被
    告應給付原告33,500元，及自99年6月9日起至清償日止，按
    年息5 ﹪計算之利息。(二)被告壬○○應將坐落臺東縣東河鄉
    ○○里段552（原告誤植為522地號）地號土地，如複丈成果
    圖所示（D）部分，面積1880.19平方公尺土地上之地上物拆
    除，將土地交還原告。又被告應給付原告45,124元，及自99
    年6月9日起至清償日止，按年息5 ﹪計算之利息。(三)被告丙○○及被告庚○○應將坐落臺東縣東河鄉○○里段1362地號
    土地，如複丈成果圖所示（E2＋E5＋E6＋E7）部分，面積10
    79.46平方公尺；同段1364地號土地，如複丈成果圖所示（E
    ＋E3）部分，面積1616.86 平方公尺；同段1367地號土地，
    如複丈成果圖所示（E8＋E11＋E13＋E14＋E15）部分，面積
    440.43平方公尺；同段1368地號土地，如複丈成果圖所示（
    E12）部分，面積84.10平方公尺土地上之地上物拆除，將土
    地交還原告。又被告應給付原告77,300元，及自99年6月9日
    起至清償日止，按年息5 ﹪計算之利息。(四)被告己○○應將
    坐落臺東縣東河鄉○○里段288 地號土地，如複丈成果圖所
    示（F）部分，面積6470.29平方公尺；同段289 地號土地，
    如複丈成果圖所示（F1）部分，面積1967.61平方公尺土地
    上之地上物拆除，將土地交還原告。又被告應給付原告202,
    509元，及自99年6月9日起至清償日止，按年息5﹪計算之利
    息。原告上開訴之聲明變更核無不合，應予准許。
四、本件被告戊○○、壬○○、丙○○、庚○○、己○○經合法
    通知，未於言詞辯論期日到場，核無民事訴訟法第386 條各
    款所列情形，爰依原告聲請，由其一造辯論而為判決。
貳、實體方面：
一、原告主張：臺東縣東河鄉○○里段495地號、552地號（原告
    誤植為522地號）、494地號、1362地號、1364地號、1367地
    號，南佳里段288地號、289地號土地為國有土地（下稱系爭
    土地），管理者為行政院農業委員會林務局，並由原告管理
    。被告無正當權源，亦未經原告同意，擅自占有使用如複丈
    成果圖所示之土地，爰依民法第767 條規定，請求被告拆除
    系爭土地上之地上物並交還土地予原告。又被告無權占有他
    人土地，可能獲得相當於租金之利益，並依民法第179 條及
    土地法第105 條等規定，請求被告返還相當於租金之利益等
    語。並聲明：(一)被告戊○○應將坐落臺東縣東河鄉○○里段
    495地號土地，如複丈成果圖所示（B）部分，面積304.77平
    方公尺；（C＋C1＋C2＋C3＋C4＋C5＋C6）部分，面積1015.
    23平方公尺土地上之地上物拆除，將土地交還原告。又被告
    應給付原告33,500元，及自99年6月9日起至清償日止，按年
    息5 ﹪計算之利息。(二)被告壬○○應將坐落臺東縣東河鄉○○里段552（原告誤植為522地號）地號土地，如複丈成果圖
    所示（D）部分，面積1880.19平方公尺土地上之地上物拆除
    ，將土地交還原告。又被告應給付原告45,124元，及自99年
    6月9日起至清償日止，按年息5 ﹪計算之利息。(三)被告丙○○及被告庚○○應將坐落臺東縣東河鄉○○里段1362地號土
    地，如複丈成果圖所示（E2＋E5＋E6＋E7）部分，面積1079
    .46平方公尺；同段1364地號土地，如複丈成果圖所示（E＋
    E3）部分，面積1616.86平方公尺；同段1367 地號土地，如
    複丈成果圖所示（E8＋E11＋E13＋E14＋E15）部分，面積44
    0.43平方公尺；同段1368地號土地，如複丈成果圖所示（E1
    2）部分，面積84.10平方公尺土地上之地上物拆除，將土地
    交還原告。又被告應給付原告77,300元，及自99年6月9日起
    至清償日止，按年息5 ﹪計算之利息。(四)被告己○○應將坐
    落臺東縣東河鄉○○里段288 地號土地，如複丈成果圖所示
    （F）部分，面積6470.29平方公尺；同段289 地號土地，如
    複丈成果圖所示（F1）部分，面積1967.61 平方公尺土地上
    之地上物拆除，將土地交還原告。又被告應給付原告202,50
    9元，及自99年6月9日起至清償日止，按年息5﹪計算之利息
    。
二、被告則以：
(一)被告丙○○：自上一代起即使用系爭土地迄今，不知應向何人
  以及如何申請承租事宜等語置辯，並聲明：原告之訴駁回。
(二)被告戊○○、壬○○、庚○○、己○○未於言詞辯論期日到場
  ，亦未提出任何書面聲明陳述。
三、本院得心證之理由：
(一)按所有人對於無權占有或侵奪其所有物者，得請求返還之。對
  於妨害其所有權者，得請求除去之。有妨害其所有權之虞者，
  得請求防止之；民法第767 條定有明文。復按國有財產撥給各
  地國家機關使用者，名義上雖仍為國有，實際上即為使用機關
  行使所有人之權利，最高法院著有51年台上字第2680號判例意
  旨可稽。經查：
1.系爭土地為國有，由行政院農業委員會林務局管理，業據原告
  提出系爭土地之土地建物查詢資料為證。本院至現場勘驗後，
  被告戊○○、壬○○、丙○○、己○○均占有使用系爭土地等
  情，業有勘驗筆錄及原告提出之照片及地上物明細表附卷可查
  （見本院卷第14-21頁、第94-102頁、第27頁）。
2.被告丙○○固以不知向何人以及如何承租等語置辯，惟查其與
  原告迄今並無租賃契約法律關係存在，故使用系爭土地即無正
  當權源，堪認屬實。
3.被告戊○○、壬○○、庚○○、己○○經本院合法通知後，既
  未於言詞辯論期日到場爭執，復未提出書狀答辯以供本院斟酌
  ，依民事訴訟法第280條第3項前段及第1 項前段之規定，視同
  自認該等事實，堪信原告之主張為真正。基此，原告主張被告
  無權占有使用系爭土地等情，堪認可信。
(二)次按無法律上之原因而受利益，致他人受損害者，應返還其利
  益。雖有法律上之原因，而其後已不存在者，亦同；利息、紅
  利、租金、贍養費、退職金及其他1年或不及1年之定期給付債
  權，其各期給付請求權，因5 年間不行使而消滅；分別為民法
  第179條及第126條所明定。經查：被告無權占有使用系爭土地
  ，所受利益核予租用基地建築房屋相類，以此作為計算標準應
  認可採，又此利益相當於租金，揆諸上開規定，自以5 年之消
  滅時效為據。從而，原告請求自起訴起回溯前5 年之不當得利
  即屬有據。另依土地法第105條準用第97 條規定，城市地方房
  屋之租金，以不超過土地及其建築物申報總價年息10﹪為限，
  參諸系爭土地之登記謄本記載，臺東縣東河鄉○○里段495 地
  號土地，申報地價為每平方公尺66元、同段552地號、1362 地
  號、1364地號、1367地號、1368地號、南佳里段288地號及289
  地號土地，申報地價均為每平方公尺48元，職是：1.被告戊○○占有使用系爭部分土地面積為1320平方公尺，惟原告僅請求
  占有1015.23平方公尺部分，故5年之租金利益為33,503元（計
  算式：1015.23平方公尺×66元×10﹪×5年＝33,503元。小數
  點以下四捨五入，下同）。2.被告壬○○占有使用系爭部分土
  地面積為1880.19平方公尺，5年之租金利益為45,125元（計算
  式：1880.19平方公尺×48元×10﹪×5年＝45,125元）。3.被
  告丙○○及被告庚○○之被繼承人辛○○占有使用系爭部分土
  地面積為3220.85平方公尺，5年之租金利益為77,300元（計算
  式：3220.85平方公尺×48元×10﹪×5年＝77,300元）。4.被
  告己○○占有使用系爭部分土地面積為8437.9 平方公尺，5年
  之租金利益為202,510元（計算式：8437.9平方公尺×48元×1
  0﹪×5年＝202,510元）。則原告請求金額小於上開範圍者，
  即以其請求為據。
(三)又給付無確定期限者，債務人於債權人得請求給付時，經其催
  告而未為給付，自受催告時起，負遲延責任。其經債權人起訴
  而送達訴狀，或依督促程序送達支付命令，或為其他相類之行
  為者，與催告有同一之效力。遲延之債務，以支付金錢為標的
  者，債權人得請求依法定利率計算之遲延利息。應付利息之債
  務，其利率未經約定，亦無法律可據者，週年利率為5 ﹪，民
  法第229條第2項、第233條第1 項前段、第203條分別定有明文
  。職是，原告請求被告均自99年6月9日起至清償日止，按週年
  利率5﹪計算之利息，亦應准許。
(四)綜上，原告依所有物返還請求權及不當得利等法律關係請求如
  主文第1項至第8項為有理由，應予准許。
(五)本件原告勝訴部分，係所命給付之金額未逾50萬元之判決，依
  民事訴訟法第389條第1項第5 款之規定，應依職權宣告假執行
  ，爰判決如主文。
四、本件訴訟費用97,746元（裁判費65,746＋測量費32,000＝97
    ,746元），由被告戊○○負擔8,375元。被告壬○○負擔11,
    281元。被告丙○○及被告庚○○應連帶負擔19,326 元。被
    告己○○負擔50,629元。（計算式：被告（含已和解之被
    告乙○○）應給付原告之總金額為390,968 元：被告戊○○
    33,500元＋被告壬○○45,124元＋被告丙○○及被告庚○○
    77,300元＋被告己○○202,509元＋被告乙○○32,535元＝
    390,968 元。依各被告應給付之金額佔所有給付之總金額
    計算比例定應負擔之訴訟費用：被告戊○○負擔8,375元〈
    97,746元×33,500元÷390,968元＝8,375元。小數點以下四
    捨五入，下同〉。被告壬○○負擔11,281元〈97,746元×45
    ,124元÷390,968元＝11,281 元〉。被告丙○○及庚○○應
    連帶負擔19,326元〈97,746元×77,300元÷390,968元＝19,
    326元〉。被告己○○負擔50,629元〈97,746元×202,509元
    ÷390,968元＝50,629元〉。
五、本件判決之基礎已臻明確，兩造其餘之攻擊防禦方法及舉證
    ，核與判決無影響，爰不一一論述，併此敘明。
六、據上論結，原告之訴有理由，依民事訴訟法第389條第1項第
    5款、第85條第1項，判決如主文。
中    華    民    國    99    年    6     月    30    日
                  民事庭  審判長法  官  李芳南
                                法  官  楊憶忠
                                法  官  傅曉瑄
以上正本係照原本作成
如對本判決上訴，須於判決送達後20日內向本院提出上訴狀
中    華    民    國    99    年    6     月    30    日
                                書記官  莊惠如

司法院資訊處製作；財團法人民間司法改革基金會備份。
